臺灣高等法院高雄分院刑事判決　　　　　九十一年度上訴字第八八九號
　　上　訴　人
　　即　被　告　丙○○
　　指定辯護人　本院公設辯護人　李佩娟
右上訴人因偽造有價證券等案件，不服臺灣高雄地方法院九十一年度訴字第一一號中
華民國九十一年四月卅日第一審判決（起訴案號：臺灣高雄地方法院檢察署九十年度
偵字第一九四九０號），提起上訴，本院判決如左：
      主      文
原判決撤銷。
丙○○意圖供行使之用，而偽造有價證券，處有期徒刑壹年柒月；又意圖供行使之用
，而偽造有價證券，處有期徒刑壹年柒月，偽造之發票人乙○○，發票日民國九十年
六月十六日，面額新臺幣拾萬元、付款人華僑銀行高雄分行之支票壹紙（號碼ＡＡ
0000000號）沒收；應執行有期徒刑年，偽造之發票人乙○○，發票日民國
九十年六月十六日，面額新台幣拾萬元，付款人華僑銀行高雄分行之支票壹紙（號
碼ＡＡ0000000號）沒收。
      事      實
一、丙○○於民國（下同）八十九年間，犯妨害自由罪，經台灣高雄地方法院判處有
    期徒刑八月，緩刑三年確定，在緩刑期間，仍不知警惕，於八十九年六月間某日
    ，因需款週轉，打電話向時在國外之乙○○借用支票未果，竟意圖為自己不法之
    所有，意圖供行使之用，而在高雄市鼓山區○○○路一０六之八號東京旅行社內
    辦公桌之抽屜，徒手竊取該旅行社業務員乙○○所有之付款人華僑銀行高雄分行
    、帳號第六一一九七號之空白支票一張（號碼ＡＡ0000000號），後手後
    ，在支票上填載發票日為八十九年十月十六日，面額新台幣（下同）三十萬元，
    並盜用乙○○置於旅行社辦公桌抽屜內之印章，蓋於發票人處，而偽造乙○○簽
    發之支票一張，當日持以行使向高雄市左營區綽號「秀桃」之友人調借現款使用
    。丙○○嗣於八十九年九月間某日，償還該借款，而取回該偽造之支票。九十年
    三月間，丙○○擔任合冠旅行社（設高雄市苓雅區○○○路三七四號）業務員，
    招攬前往大陸江南十日旅遊團，因有旅客未繳交定金，又未參加旅遊團，致丙○○積欠合冠旅行社十萬零八十元，經合冠旅行社催討，丙○○即簽發二張本票支
    付，嗣本票未獲兌現，又經合冠旅行社催討，丙○○乃另行意圖供行使之用，於
    九十年五月間某日，在高雄市區某處，將上開偽造之乙○○支票之發票日，塗改
    為九十年六月十六日，並以前述盜用之乙○○印章，蓋於塗改處，而偽造乙○○
    於九十年六月十六日簽發之支票一張，並於九十年五月間某日，在合冠旅行社行
    使，償還其欠款。嗣該支票屆期，經合冠旅行社提示，因該支票印鑑不符，經華
    僑銀行高雄分行通知乙○○，而為乙○○掛失而退票，經警方循線查獲。
二、案由乙○○及合冠旅行社告訴，經高雄市政府警察局鼓山分局移送台灣高雄地方
    法院檢察署檢察官偵查起訴。
      理      由
一、訊據上訴人即被告丙○○否認有竊盜及偽造支票犯行，辯稱：伊原係東京旅行社
    負責人、乙○○係東京旅行社業務員，伊與乙○○間常有互借支票使用，當日因
    急需用款，打電話向乙○○借支票，她人在國外，伊就在她的抽屜拿取空白支票
    ，填寫金額及日期，印章是在會計室的抽屜拿來蓋的，當日持向高雄市左營區之
    「秀桃」調現，隔三個月，即以現金換回支票，嗣為償還合冠旅行社欠款，始再
    將發票日更改為九十年六月十六日，於五月間拿給合冠旅行社，伊預定返國後處
    理該欠款，未料合冠旅行社將支票提示云云。
二、惟查：
  (一)前開被告取用告訴人乙○○所有之空白支票，填載發票日八十九年十月十六日，
    面額三十萬元，持以調借現款，嗣償還借款取回支票，又為合冠旅行社之欠款，
    再將該支票之發票日塗改為九十年六月十六日，交與合冠旅行社償還欠款等事實
    ，為被告所供承，並有更改發票日為九十年六月十六日之支票影本一張附卷可稽
    （警卷第一三頁）。被告以該塗改發票日之支票，行使交付合冠旅行社抵償欠款
    ，屆期退票等情，亦據合冠旅行社副董事長甲○○證實，復有退票理由單影本一
    紙在卷可佐（警卷第一二頁）。
  (二)告訴人乙○○於警訊時，指訴被告竊取其所有之上述空白支票（警卷第四頁反面
    ），並有其遺失票據申報書影本附卷足憑（警卷第一０頁）。被告於警訊時供稱
    「八十九年六月間，東京旅行社結束營業，在辦公處棄置旅遊資料中撿到」云云
    （警卷第二頁反面）；於檢察官偵查中，又供稱「八十九年間，有打電話向乙○○借支票，她人在國外，我因急用，就自行拿她的支票及印章蓋用後使用，後來
    公司倒閉，就沒有告訴乙○○」等語（偵查卷第一七頁）。而告訴人乙○○於偵
    查中指稱「：：在八十九年六月打電話向我借票，我有同意，但要我回來再說，
    之後，我回來沒有拿票給他，他帶團出去，也沒有再跟我提起票的事情，我也就
    忘記了」（偵查卷第二０頁）；於原審則陳稱「被告打電話向我借票，我說我人
    在國外，票如何借你，等我回國再說，我沒有答應他拿我的票，他也沒有說借三
    十萬元，我回國後，被告沒有向我提起這件事，是銀行通知我說我有張支票，但
    印章不相符，我看這張票不是我開的，且印章也不對，我看支票背面寫丙○○，
    才知道丙○○偷我的票：：：因為支票頭被撕下，所以我沒有發覺被偷，：：：
    他打那通電話給我時，我知道他已經濟困難，所以根本不想借他錢，我說回國再
    說是在敷衍他」等語（原審卷第一八頁）。就告訴人與被告之供述，被告雖曾向
    告訴人表明借用支票，但未得告訴人之同意，被告乃擅自盜用告訴人之支票及印
    章，又為避免被告訴人發覺，而將支票頭一併撕下，直到告訴人獲知該支票提示
    時，始知被告偷其支票，灼然可見。被告蓋於上開支票之告訴人印章，並非告訴
    人之支票印鑑章，而係東京旅行社會計室為辦理告訴人之勞保及健保所刻之印章
    等情，為告訴人所陳明。被告係東京旅行社負責人，其在會計室抽屜取用告訴人
    之印章使用，應堪採信。被告未經告訴人之同意，擅自取用告訴人之印章，係屬
    盜用無疑。
  (三)被告於八十九年六月間某日，偽造乙○○之支票後，當日持向其友人「秀桃」行
    使調現，隔三個月，被告償還借款，取回支票，為被告所供承。九十年五月間某
    日，被告係因在合冠旅行社任業務員，因旅客之違約，致其欠合冠旅行社款項，
    而所簽發之本票又未能兌現，為償還合冠旅行社之欠款，乃將上述收回之支票塗
    改日期，盜蓋乙○○之印章後，持交合冠旅行社，亦為被告所是認。被告於塗改
    日期蓋用之告訴人印章，與先前偽造支票時所蓋之印章相同，有該支票影本可資
    比對，是可見被告在東京旅行社會計室取用之告訴人印章，尚未放回原處，足堪
    認定。被告將偽造之支票，塗改發票日期，使之成為另一日期簽發之支票，係屬
    另一偽造支票之行為。被告第二次之偽造支票，與先前偽造支票日期相隔將近一
    年，又係為無從預見之客戶違約所負債務而偽造，顯係另行起意。被告於原審亦
    供承係另行起意（原審卷第一六頁）。辯護意旨謂二次之偽造行為，係出於被告
    之概括犯意，尚非可採。
  (四)綜上所，本案事證已臻明確，被告所辯，顯係卸責之詞，殊無足採，其犯行洵
    堪認定。
三、查被告意圖為自己不法之所有，而竊取告訴人乙○○之空白支票，此部分行為係
    犯刑法第三百二十條第一項之竊盜罪；又意圖供行使之用，盜用告訴人乙○○之
    印章，偽造乙○○名義之支票，持以行使調現，此部分所為，係犯刑法第二百零
    一條第一項之偽造有價證券罪；又於九十年五月間之偽造乙○○名義之支票，持
    交合冠旅行社抵償債務，此部分所為，亦係犯刑法第二百零一條第一項之偽造有
    價證券罪。被告二次偽造有價證券之盜用印章，各為偽造有價證券之部分行為，
    均不另論罪。被告所犯竊盜罪，與第一次之偽造有價證券罪，有方法結果之牽連
    犯關係，應從一重之偽造有價證券罪處斷。被告二次偽造有價證券後持以行使，
    其行使之低度行為，各為其偽造之高度行為所吸收，均僅論以偽造有價證券罪。
    被告所犯二次偽造有價證券罪，犯意各別，應予分論併罰。公訴意旨雖未論及盜
    用印章罪，因與起訴部分有裁判上一罪關係，為起訴效力所及，自應併予論判。
    又查被告第一次之行使偽造有價證券調現，係為暫時供週轉之用，並無不法所有
    之詐欺犯意，此就於調現後三個月，以現款換回支票可明，而第二次之偽造有價
    證券，係受客戶違約之拖累所致，而不得已觸法；是被告之二次偽造有價證券，
    在客觀上顯可憫恕，如處最低度之刑，仍嫌過重，爰依刑法第五十九條規定，均
    酌予減輕其刑。
四、原審論處被告罪刑，固無不合，惟查：(一)被告第一次偽造之支票，已因第二次之
    偽造而不存在，原判決仍予宣告沒收；又被告調現之後，持現款換回支票，難認
    有不法所有之詐欺犯意，原判決認偽造有價證券與詐欺罪間，有牽連犯關係，而
    從一重處斷；均有未洽；(二)被告第二次之偽造支票，原判決未認定其偽造之犯罪
    地，又其以偽造之支票，清償舊債，原預期於支票到期日前，備款贖回支票，為
    被告所陳明，是不能謂被告有詐取財產上不法利益之意圖，原判決認被告另成立
    詐欺得利罪，而與偽造有價證券有牽連犯關係，從一重處斷，亦有未合。被告上
    訴意旨否認犯罪，指摘原判決不當，雖無理由，但原判決既有可議，自應將之撤
    銷改判。爰審酌被告為週轉應急，偽造他人支票行使，第一次調現已備款贖回，
    第二次之清償舊債，雖未及償還取回，但已得告訴人乙○○及合冠旅行社之諒解
    ，告訴人乙○○及合冠旅行社代理人甲○○分別於偵審中表明不予追究，是本案
    所生危害，尚非重大等一切情狀，仍如原審分別量處如主文所示之刑，並定其應
    執行刑。被告偽造之上述支票，尚在合冠旅行社持有中，為甲○○所陳明，爰依
    法宣告沒收。
據上論斷，應依刑事訴訟法第三百六十九條第一項前段、第三百六十四條、第二百九
十九條第一項前段，刑法第三百二十條第一項、第二百零一條第一項、第五十五條、
第五十九條、第五十一條第五款、第二百零五條，罰金罰鍰提高標準條例第一條前段
，判決如主文。
本案經檢察官張其主到庭執行職務。
中    華    民    國     九十一     年       七       月       十六     日
                              臺灣高等法院高雄分院刑事第五庭
                                  審判長法官  吳水木
                                        法官  趙文淵
                                        法官  洪慶鐘
右正本證明與原本無異。
如不服本判決應於收受本判決後十日內向本院提出上訴書狀，其未述上訴理由者，
並得於提起上訴後十日內向本院補提理由書狀（均須按他造當事人之人數附繕本)「
切勿逕送上級法院」。
                                      書記官  彭筱瑗
中    華    民    國     九十一     年       七       月       十七     日
附錄：本判決論罪科刑法條：
刑法第二百零一條第一項
意圖供行使之用，而偽造、變造公債票、公司股票或其他有價證券者，處三年以上十
年以下有期徒刑，得併科三千元以下罰金。
刑法第三百二十條第一項
意圖為自己或第三人不法之所有，而竊取他人之動產者，為竊盜罪，處五年以下有期
徒刑、拘役或五百元以下罰金。
                                                                  Ａ
